臺灣嘉義地方法院民事判決
110年度訴字第363號
原      告  黃奕玲  
訴訟代理人  賴盈志律師
被      告  郭茲    
            賴聖駩  
            郭玉廷  
兼 上三 人
訴訟代理人  藍尚朋  
上列當事人間請求遷讓房屋等事件，經本院於民國110年10月 20
日言詞辯論終結，判決如下：
    主  文
被告4人應將嘉義市○○段○○○段00000地號土地、451建號（即門牌
號碼嘉義市○區○○里○○○街00號）房屋返還遷讓予原告。
被告4人應自民國110年2月5日起，至返還遷讓上開土地、房屋之
日止，按月給付原告新臺幣（下同）4,223元。
原告其餘之訴駁回。
訴訟程序費用由被告4人平均負擔。
本判決原告勝訴部分於原告以34萬元供擔保後，得假執行。
原告其餘假執行之聲請駁回。
    事實及理由
壹、程序事項：
    按訴狀送達後，原告不得將原訴變更或追加他訴，但請求之
    基礎事實同一，追加其原非當事人之人為當事人者，不在此
    限；被告於訴之變更或追加無異議，而為本案之言詞辯論者
    ，視為同意變更或追加（民事訴訟法第255條第1項第2款、
    第2項）。經查，原告原起訴請求被告郭茲、賴聖駩應將原
    告所有系爭房地返還遷讓予原告，嗣查明尚有郭玉廷、藍尚
    朋居住在系爭房地，故於110年8月13日具狀追加郭玉廷、藍
    尚朋為被告，被告對追加亦未異議，故原告之追加，並無不
    合。
貳、實體方面：
一、原告起訴主張：
（一）原告為嘉義市○○段○段00000地號土地、451建號房屋（即
      門牌號碼嘉義市○區○○里○○○街00號，下稱系爭房地）之所
      有人。但為被告4人無權占用，爰依民法第767條第1項前
      段之規定，請求被告將系爭房地返還遷讓予原告。另依民
      法第179條之規定，請求被告自110年2月5日起，至返還遷
      讓系爭房地止，按月給付不當得利8,275元。
 （二）訴之聲明：
   1、被告等應將原告所有系爭房地返還遷讓予原告。
   2、被告等應自110年2月5日起，至返還遷讓系爭房地完畢之
      日止，按月給付原告8,275元。
   3、訴訟程序費用由被告負擔。
二、被告則以：
（一）系爭房地當時是借用訴外人郭彥朋的名字貸款，被告與郭
      彥朋有借名登記，但原告係不法取得系爭房地。又系爭房
      地由被告4人居住。
（二）原告與訴外人郭彥朋之贈與行為、移轉系爭房地行為係雙
      方通謀虛偽之意思表示，依民法第87條第1項之規定，屬
      於無效之法律行為，故原告非系爭房地之所有權人。
（三）訴之聲明：
   1、原告之訴駁回。
   2、訴訟費用由原告負擔。
三、爭點事項：
（一）不爭執事項：
   1、訴外人郭彥朋於110年2月5日以贈與為由，將系爭房地移
      轉登記予原告。
   2、系爭房地現由被告4人占有使用中。
（二）爭執事項：
   1、被告與郭彥朋間就系爭房地是否為借名登記？
　 2、訴外人郭彥朋將系爭房地贈與登記為原告所有，是否為通
      謀虛偽意思表示？
   3、被告占用系爭房地是否有權占用？
   4、原告之請求有無理由？
四、本院判斷：
（一）被告與郭彥朋間就系爭房地是否為借名登記？　　　
   1、被告主張係借用郭彥朋名義登記為系爭房地所有人，其貸
      款後之帳號、提款卡均是被告藍尚朋持有，由被告藍尚朋
      繳納貸款，系爭房地權狀在被告家中等語。查：
　　⑴系爭房地係由郭茲於106年2月2日以買賣移轉登記予郭彥朋
      ，此有系爭房地之異動索引可證（本院卷第145、155、15
      7頁）。且被告亦有繳納貸款，系爭房地權狀亦由被告持
      有，以上有繳款書、權狀影本可證（本院卷第133-139頁
      ）。
　　⑵郭彥朋於108年10月25日申請補發權狀，此有異動索引可證
      （本院卷第147、157頁）。而系爭房地之權狀既由被告保
      有中，郭彥朋又申請補發，顯見被告並無持有系爭房地之
      權狀。　
　　⑶系爭房地一直均由被告等人占有使用，亦為兩造所不爭執
      ，再佐以上開客觀事實，可證系爭房地於移轉予郭彥朋後
      ，其所有管理、使用仍由被告為之。
　 2、按稱「借名登記」者，謂當事人約定一方將自己之財產以
      他方名義登記，而仍由自己管理、使用、處分，他方允就
      該財產為出名登記之契約，其成立側重於借名者與出名者
      間之信任關係，及出名者與該登記有關之勞務給付，具有
      不屬於法律上所定其他契約種類之勞務給付契約性質，應
      與委任契約同視，倘其內容不違反強制、禁止規定或公序
      良俗者，當賦予無名契約之法律上效力，並依民法第529
      條規定，適用民法委任之相關規定。如上所述，系爭房地
      於移轉予郭彥朋後，其所有管理、使用仍由被告為之，可
      證郭茲確有將系爭房地借名登記予郭彥朋而成立借名登記
      契約。　　　　
（二）訴外人郭彥朋將系爭房地贈與登記為原告所有，是否為通
      謀虛偽意思表示？
　 1、郭彥朋於110年2月5日以贈與為由，將系爭房地移轉登記
      予原告。此有系爭房地謄本、異動索引可證（本院卷第15
      -20、57-67、147-149、159頁），核為真實。
   2、按民事訴訟之傳聞證人（間接證人或徵憑證人）所為之證
      詞，本非絕無證據能力，其與直接證人陳述親自見聞之證
      言比較，祇是證據力之強弱而已，尚非不得採為證據方法
      之使用，法院對該傳聞證據之價值，仍可由憑其知識、能
      力、經驗等依自由心證予以認定之。查，依被告所提訴外
      人郭彥朋、范巽苰之對話錄音及譯文（本院卷第191-220
      頁）。上開2人之對話，因其2人非本件當事人，且未經到
      庭具結後供述，故屬傳聞，但依上開說明所示，尚非全然
      無證據能力。
　 3、依該錄音所示：
　　⑴賴聖詮：「看可不可買回」（00：00）。郭彥朋：「你怎
      樣我都沒關係，我不要房子，我只要把錢拿回來」。
　　　范巽苰：「我們現在要買回」（00：37）。
　　　郭彥朋：我賣人，我是一直有哟他講」（00：52）。
　　　郭彥朋：「好，問題就是這樣，你什麼時候。把錢準備好
      ，你講出來你要多少?你來跟我講，當天我他拿出來簽，
      我跟你說，他那個要簽怎樣？（05：09）。
　　　郭彥朋：「買賣、稅金什麼都是你們的事情與我無關，也
      跟他無關，這樣而已，對不對，因為我跟你說誠意大家就
      是怎麼樣，我今天不是口氣不好，這個誠意真的是差很多
      ，你看，後面兩個月過去了，我還打電話問你們的意思」
      （05:20-05:25）。
　　⑵郭彥朋：「我也跟你說過了，很簡單啊，那些錢你該給我
      的還我，你包一個紅包他說20萬，剩下的人家的條件讓你
      買回去，人家也沒有要賺你的價差啊，對不對，今天我不
      是說...」訴外人郭彥朋於24：21時謂：「(范巽苰：沒有
      啦，現在所有權人不是你，不是你說了算數啦。)我跟你
      說，他有授權書給我，我有跟他拿。」（14：17）。范巽
      苰：「好啦，我們現在就是要買回來」（25：20）。
    ⑶郭彥朋（27:16）：「你喔，合理啦，是包紅包這錢都合理
      啦，我也跟你說，我不會洩露我登記給誰？我也跟你說過
      我有騙你嗎？我那天還。（27:27)我也沒有騙你，我一律
      都叫代書辦，我也跟你說，買賣，我一直都那個，稅金要
      繳，但是我也跟你講，我沒那麼多錢好繳他也沒那麼多錢
      繳，我也跟你說我用什麽方式下去辦的，我也有跟你講，
      我有騙你嗎？我有騙你嗎？我這個人不會騙你，我不會跟
      你說...什麼我去偷過戶你不會覺得真的很好聽嗎？我也
      跟你講，我把買賣一部分用贈與的，這樣我稅金才比較少
      ，對不對，我有騙你嗎？(27:57)我有騙你嗎？我沒有騙
      你啊，你什麼今天說我偷過戶？人不能這樣講啦」。（33
      :11）：現在要給我買賣回去，公開的價錢你覺得可以你
      就買回去」。范巽苰（33：12）：「對嘛，就是看多少錢
      」。
　　⑷依上開對話所示，郭彥朋與范巽苰係討論「買賣、買回」
      。並無談及郭彥朋與原告之移轉系爭房地是虛偽之意，故
      無法證明郭彥朋將系爭房地贈與登記為原告所有，其2人
      係通謀虛偽意思表示。
（三）被告占用系爭房地是否有權占用？
   1、按不動產借名登記契約為借名人與出名人間之債權契約，
      出名人依其與借名人間借名登記契約之約定，通常固無管
      理、使用、收益、處分借名財產之權利，然此僅為出名人
      與借名人間之內部約定，其效力不及於第三人。出名人既
      登記為該不動產之所有權人，其將該不動產處分移轉登記
      予第三人，自屬有權處分（最高法院106年度第3次民事庭
      會議）。
   2、如前所述，郭彥朋與原告間之贈與並非通謀虛偽意思表示
      ，又系爭房地亦已完成移轉登記予原告。故縱使郭彥朋係
      系爭房地之被借名登記名義人，但其已將系爭房地贈與原
      告，即屬有權處分，其二人間系爭房地之贈與係有效，原
      告已取得系爭房地之所有權。
　 3、原告為系爭房地之所有權人，但被告占用系爭房地，並無
      提出有占有權源之依據，故被告4人係無權占用系爭房地
      。　　
（四）原告之請求有無理由？　　
　 1、按所有人對於無權占有或侵奪其所有物者，得請求返還之
      （民法第767條第1項）。查，系爭房地為原告所有，惟遭
      被告無權占用，則原告依上揭規定，訴請被告將系爭房地
      返還遷讓予原告，為有理由，應予准許。
　 2、次按，無法律上之原因而受利益，致他人受損害者，應返
      還其利益（民法第179條前段）；無權占有他人土地，可
      能獲得相當於租金之利益，為社會通常之觀念，是被告無
      權占用系爭房地，自獲有相當於租金之利益，並致原告受
      有相當於租金之損害。從而原告請求被告給付不當得利，
      自無不可。
   3、復按，城市地方房屋之租金，以不超過土地及其建築物申
      報總價年息百分之10為限（土地法第97條）；又土地法第
      97條所謂土地及建築物之總價額，土地價額依法定地價，
      土地法施行法第25條定有明文。而法定地價，依土地法第
      148條規定，係土地所有人依該法規定所申報之地價。故
      土地法第97條所謂之申報價額，即指該土地之申報地價而
      言。是原告請求被告返還相當於租金之不當得利之金額，
      自應受上揭土地法第97條規定之限制。查系爭房地位於嘉
      義市○區○○里0鄰○○○街00號，屬嘉義市區，附近並無商店
      。是本院審酌上情認原告請求以系爭土地申報地價年息百
      分之5計算，較屬合理。
   4、系爭112-9地號土地面積為66㎡，109年1月之申報地價1㎡為
      1萬元，土地現值為66萬元（1萬×66）；系爭451建號之課
      稅現為353,400元，以上有土地謄本、嘉義市政府財政稅
      務局110年6月17日嘉市財房字第1107509574號函可證（本
      院卷第15、33頁）。合計系爭房地之現值為1,013,400元
      （66萬＋353,400）。以年息百分之5計算每月之不當得利
      金額為4,223元（1,013,4000.05÷12，元以下四捨五入）
      。
　 5、據上，原告本於不當得利，請求被告自110年2月5日起，
      至返還遷讓系爭房地完畢之日止，按月給付原告給付4,22
      3元，為有理由，應予准許，原告逾此請求，則屬無據，
      應予駁回。
   6、原告陳明願供擔保請准宣告假執行或免假執行，就原告勝
      訴部分經核無不合，爰酌定相當之擔保金額准許之。至於
      原告敗訴部分假執行之聲請，已無所據，應予駁回。
五、訴訟費用裁判之依據：民事訴訟法第79條、第85條第1項前
    段。
中　　華　　民　　國　　110 　年　　11　　月　　5 　　日
                  民事第三庭法　官　馮保郎   
以上正本係照原本作成。
如不服本判決，應於送達後20日內，向本院提出上訴狀（須按對
造人數提出繕本）及表明上訴理由，並依上訴利益繳交第二審裁
判費。如委任律師提起上訴者，應一併繳納上訴審裁判費。
中　　華　　民　　國　　110 　年　　11　　月　　5 　　日
                            書記官　蔡沛圻